【裁判字號】    95,簡上,77
【裁判日期】    951229
【裁判案由】    塗銷抵押權登記
【裁判全文】
臺灣屏東地方法院民事判決              95年度簡上字第77號
上   訴   人  丙○○○
              戊○○
              甲○○
              丁○○
兼訴訟代理人  乙○○
被上訴人      庚○○
上列當事人間塗銷抵押權登記事件，上訴人對於中華民國95年5
月9 日本院95年度潮簡字第147 號第一審判決提起上訴，本院於
民國95年12月27日言詞辯論終結，判決如下：
    主  文
原判決關於上訴人丁○○部分及訴訟費用之裁判廢棄。
上開廢棄部分，被上訴人在第一審之訴駁回。
其餘上訴駁回。
第一、二審訴訟費用由上訴人丙○○○、戊○○、甲○○、乙○○連帶負擔。
    事  實
一、被上訴人起訴主張：坐落屏東縣內埔鄉○○段537 地號土地
    （下稱系爭土地）為被上訴人所有，於民國67年11月3 日以
    訴外人劉思祝為義務人設定新臺幣（下同）57,200元抵押權
    予上訴人之被繼承人陳億堂（下稱系爭抵押權）。然系爭抵
    押權所擔保之債權，業經清償完畢，惟因劉思祝不諳法令，
    未予塗銷。另系爭抵押權所擔保之債權已罹於15年之時效而
    消滅，且抵押權於所擔保之債權於罹15年時效消滅後，亦因
    權利人經過5 年除斥期間未實行而歸消滅。茲陳億堂於94年
    4 月17日死亡，上訴人為共同繼承人，爰依繼承及民法第76
    7 條之法律規定，訴請被告應將系爭抵押權登記予以塗銷等
    語。原審為被上訴人勝訴之判決，上訴人不服提起上訴。被
    上訴人未於本院審理中到庭，亦未為任何聲明或陳述。
二、上訴人則以：
  (一)被上訴人前於95年初曾多次與上訴人協商解決債務，並承認
    當時所欠債務，同意以80萬元與上訴人和解，以塗銷系爭抵
    押權，依民法第129 條第1 項第2 款之規定，承認為消滅時
    效中斷之事由，上訴人因繼承關係對被上訴人所發生之債權
    請求權，應從被上訴人承認其債務時重新起算；再依民法第
    880 條之規定，系爭抵押權因被上訴人之承認，而讓請求權
    時效中斷重新起算，並未罹於15年之消滅時效，且在被上訴
    人承認15年後，依民法第880 條之反面解釋，上訴人尚有5
    年之除斥期間可行使系爭抵押權之權利，故原審及被上訴人
    認其抵押權業已消滅，上訴人應塗銷抵押權登記等語，係為
    認知及期間計算錯誤，應不足採。惟被上訴人給付上訴人新
    臺幣40萬元，上訴人則同意塗銷。
  (二)上訴人之被繼承人陳億堂於94年4 月17日逝世後，上訴人丁○○已於法定期間內向本院聲明拋棄繼承在案，依法被繼承
    人之權利及義務與上訴人丁○○無關，被上訴人於原審將上
    訴人丁○○列為被告，並經判決應將系爭抵押權設定予以塗
    銷且須連帶負擔訴訟費用，依法不合等語。並於本院聲明：
    1.原判決廢棄。2.上開廢棄部分，被上訴人在第1 審之訴駁
    回。
三、兩造對於系爭土地為被上訴人所有，於67年11月3 日以訴外
    人劉思祝為義務人設定57,200元抵押權予訴外人陳億堂之事
    實不爭執，並有土地登記謄本在卷可稽，是本件本院所應審
    究者為：(一)系爭抵押權所擔保之債權是否已經清償而消滅？
    (二)系爭抵押權所擔保之債權，其請求權是否已罹於時效消滅
    ？經查：
  (一)有關系爭抵押權所擔保之債權是否已經清償而消滅部分：
    被上訴人主張系爭抵押權所擔保之債權，業經債務人劉思祝
    清償完畢，惟為上訴人所否認，而被上訴人就此部分主張復
    未再行舉證，則其主張系爭抵押權所擔保之債權已經清償而
    消滅，尚無可採。
  (二)有關系爭抵押權所擔保之債權，其請求權是否已罹於時效消
    滅部分：
    1.按以抵押權擔保之請求權雖經時效消滅，債權人仍得就其
      抵押物取償，固為民法第145 條第1 項所明定，惟抵押權
      人於消滅時效完成後，如長期不實行其抵押權，不免將使
      權利狀態永不確定，有害於抵押人之利益，為維持社會交
      易秩序，故民法第880 條規定，以抵押權擔保之債權，其
      請求權已因時效而消滅，如抵押權人於消滅時效完成後，
      5 年間不實行其抵押權者，其抵押權消滅。
    2.依土地登記謄本所示，系爭抵押權所擔保之債權清償日期
      為68年4 月24日，訴外人陳億堂自該時起，其請求權即可
      行使，請求權時效亦自斯時開始起算，則其請求權之消滅
      時效，應計至83年4 月23日，故系爭抵押權利所擔保之債
      權已罹15年消滅時效，而抵押權人陳億堂於消滅時效完成
      後，於5 年間復未行使抵押權，則系爭土地抵押權於88年
      4 月23日應已消滅。
    3.雖上訴人抗辯被上訴人於95年初曾多次與上訴人協商解決
      債務，並承認當時所欠債務，同意以80萬元與上訴人和解
      ，以塗銷系爭抵押權，依民法第129 條第1 項第2 款之規
      定，承認為消滅時效中斷之事由，上訴人因繼承關係對被
      上訴人所發生之債權請求權，應從被上訴人承認其債務時
      重新起算等語，惟為被上訴人所否認。另上訴人所聲請傳
      訊證人己○○於本院證述：劉思祝曾向其表示系爭抵押權
      所擔保之債權業經清償完畢，嗣與劉思祝到上訴人家中，
      願意以15萬元補償上訴人請其塗銷抵押權，惟上訴人不同
      意該金額，表示願以80萬元和解，劉思祝不同意即離開上
      訴人住處等語（見本院卷第40頁），依前開證述內容，劉
      思祝雖曾就系爭抵押權之塗銷與上訴人協調，惟並未協調
      成立，該協調之事實尚不足認定劉思祝對於借款債務已為
      承認，上訴人前開主張，亦無足採。
四、次按抵押權逾民法第880 條規定之5 年除斥期間後，其抵押
    權本即已歸於消滅，故而倘若該抵押權人於抵押權消滅後死
    亡，其繼承人不僅無繼承其抵押權可言，更因繼承其被繼承
    人之債務而負有塗銷該抵押權之義務甚明。陳億堂於94年4
    月17日死亡，上訴人除丁○○已拋棄繼承外，丙○○○、戊○○、乙○○、甲○○為陳億堂之繼承人，有戶籍謄本在卷
    可按，並經本院調閱之94年繼字第485 號拋棄繼承卷宗查核
    屬實。系爭抵押權既於繼承事實發生前消滅，上訴人丙○○○、戊○○、乙○○、甲○○即無系爭抵押權可繼承，惟其
    等仍負有塗銷抵押權登記之義務。從而，被上訴人主張系爭
    抵押權業已消滅，訴請上訴人丙○○○、戊○○、乙○○、
    甲○○塗銷該抵押權登記，為有理由，應予准許，逾此範圍
    請求，即無理由，不應准許。原審就超過前開准許部分，為
    上訴人丁○○敗訴之判決，自有未洽，上訴意旨就此部分指
    摘原判決不當，求予廢棄改判，為有理由。至前開准許部分
    ，原審判命上訴人丙○○○、戊○○、乙○○、甲○○塗銷
    該抵押權登記，核無違誤，上訴意旨，就此部分，仍執前詞
    ，指摘原判決不當，為無理由，應駁回其上訴。
據上論結，本件上訴為一部有理由，一部無理由，依民事訴訟法
第436 條之1 第1 項、第2 項、第385 條第1 項前段、第463 條
、第450 條、第449 條第1 項、第79條、第85條第2 項，判決如
主文。
中    華    民    國    95    年    12    月    29    日
                  民事第一庭    審判長法  官  徐美麗
                                      法  官  葉力旗
                                      法  官  邱玉汝
以上為正本，係照原本作成。
本判決不得上訴。
中    華    民    國    96    年    1     月    3     日
                                      書記官  魏慧夷


司法院資訊處製作；財團法人民間司法改革基金會備份。
